臺灣高等法院台中分院民事判決　九十年度保險上易字第五號
　　　上　訴　人　　國寶人壽保險股份有限公司
　　　法定代理人　　丙○○
　　　訴訟代理人　　甲○○
　　　訴訟代理人　　丁○○
　　　被　上訴人　　乙○○○
右當事人間請求給付保險金事件，上訴人對於中華民國九十年一月十一日台灣彰化地
方法院八十九年度保險字第二九號第一審判決提起上訴，本院判決如左：
    主    文
上訴駁回。
第二審訴訟費用由上訴人負擔。
    事    實
甲、上訴人方面：
一、聲明：求為判決：
  (一)原判決廢棄。
  (二)駁回被上訴人在第一審之訴。
  (三)第一、二審訴訟費用由被上訴人負擔。
二、陳述及證據：除與第一審判決記載者相同，予以引用外，補稱：
  (一)本件系爭之美好人生終身健康保險附約、日額型住院醫療終身保險附約、新癌症
    終身健康保險附約保單條款均約定，本附約所稱「疾病」係指被保險人自本附約
    生效日起持續有效三十日後所發生之疾病，是上訴人對本附約應負之保險責任，
    係自生效日起第三十一日開始，而此項約定係基於保險費率之合理考量，並無違
    反誠信原則。況上開保單均有財政部核准字號，即由財政部精算師先行計算保險
    費率，再經財政部核准其保單條款之發行，是疾病之三十日等待期間係由精算師
    依精算保險費率後所得之日數，如保單無三十日等待期間，則保險費率理應較高
    。原審法院以該定型化約款違反誠信原則，對消費者顯失公平為由，認保險契約
    約定被保險人投保後三十日內所發生疾病不保之條款，顯與保險法第一條要保人
    交付保險費於保險人時契約即成立之立法意旨不合，亦違平等互惠原則而無效，
    從而判決上訴人敗訴，認事用法，似有未洽。
  (二)又據彰化基督教醫院病歷報告得知，被上訴人於民國（以下同）八十九年三月四
    日於內分泌科初診時，主訴症狀為：頸部腫大約二個月，診斷為甲狀腺疾病，亦
    即約同年一月初被上訴人即已發現有頸部腫大現象，依常理，被上訴人當時本應
    求診治療，不意被上訴人非但未就醫，竟於同年一月三十一日向上訴人公司投保
    上開保險契約，且待疾病等待期間一經過即就醫，顯見被上訴人係帶病投保，非
    其所稱在投保前不知有甲狀腺疾病。
  (三)退步言之，縱認保單條款約定三十日內疾病不保條款違反消費者保護法第十二條
    、第十三條之規定，依保險法第一百二十七條，被上訴人投保前之疾病對其健康
    保險附約之效力亦有影響，是上訴人對系爭保險事故不負理賠之責。
乙、被上訴人方面：
一、聲明：求為判決：
  (一)請將上訴人之訴駁回。
  (二)第一、二審訴訟費用由被上訴人負擔。
二、陳述及證據：除與第一審判決記載者相同，予以引用外，補稱：
  (一)兩造所訂定之保險契約係由上訴人事先印製之定型化契約，足見其對條款之意義
    及內容知之最稔，而被上訴人對於契約條款僅有接受與否而無實質上增刪之權，
    於此情形下，上訴人再挾以經濟上之優勢地位，於締約過程中，藉由契約文字結
    構，使上訴人利潤極大（即以型化約定自契約成立起仍有三十天之限制免責權）
    ，成本極小，造成兩造利益之失衡，故限制或免除責任之免責約款，實構成實質
    上顯失公平之情事，況保險費率之核計，並非被上訴人所能單方片面決定，而依
    保險契約之法理以觀，兩造自訂定契約後，被上訴人有給付保險費之義務，而上
    訴人即應依保險契約履行危險之分擔，自無上訴人既得收受保險費，卻又可單方
    為限制或免除責任之特別規定，此項被保險人投保後三十日內所發生疾病不予理
    賠之保險條款，事實上形成權利義務之失衡，違反平等互惠原則之基本要求，依
    消費者保護法第十二條規定，該條款自應無效。
  (二)又依被上訴人於彰化基督教醫院之就醫經過以觀，被上訴人於八十九年三月四日
    至前開醫院門診治療時，僅曾向醫師表示約近二個月來頸部有不適情形，並未為
    頸部腫大已二個月或任何相關甲狀腺疾病之陳述，被上訴人既不具專業醫療知識
    ，而在此之前亦未就此症狀就醫，則何能事前知悉已有頸部腫大或甲狀腺之疾病
    ？況事後得悉為甲狀腺疾病，亦係經由該醫院進一步檢查化驗始得證實。上訴人
    竟倒果為因，遽以推認被上訴人係刻意隱瞞甲狀腺疾病，未盡保險法第六十四條
    誠實告知之義務云云，實與事實悖離。況人身之健康情形，並非要保人或被保險
    人本身所能皆知，被上訴人既已盡注意以履行據實說明義務，縱仍有一般人所不
    易發覺之隱藏性疾病而重大影響保險人之危險估計者，上訴人亦不得主張解除契
    約。退步言之，倘上訴人認被上訴人有違據實說明義務，上訴人仍應就被上訴人
    有何明知故意隱匿、過失遺漏或不實之說明等情，負舉證責任。
  (三)縱認本件系爭保險契約有解除原因，惟自上訴人知有解除原因後，亦因經過一個
    月之除斥期間不行使而消滅，準此，上訴人所主張之上訴理由，實有未洽，要不
    足採。
    理    由
一、本件被上訴人起訴主張：伊於民國（以下同）八十九年一月三十一日在上訴人業
　　務代表黃淑瓊之招攬下，投保上訴人公司保單編碼第0000000000號美
　　崙終身保險之人壽保險主契約，及美好人生終身健康保險、新癌症終身健康保險
　　、意外傷害險、每次傷害醫療保險金限額、傷害醫療保險金日額每單位新台幣（
　　以下同）一百元、日額型住院醫療終身保險等附加契約（以下簡稱系爭契約），
　　伊投保後，於同年三月四日因覺頸喉部不適，即前往彰化基督教醫院求診，嗣經
　　檢查發現，已罹患甲狀腺癌，並依醫院安排於同年三月二十二日接受甲狀腺根除
　　手術，於三日後出院，且自同年三月二十七日起至同年七月二十日止，返回門診
　　七次，依約上訴人應於保險事故發生後理賠，惟上訴人竟於伊提出理賠申請後，
　　於同年五月二十六日以存證信函表明解除兩造間之前開保險契約，拒不理賠，上
　　訴人依法不得解除前開契約，對伊應負理賠之責任，為此求為命上訴人應給付伊
　　八十萬八千五百元，並加付法定遲延利息之判決。
二、上訴人則以：被上訴人於八十九年一月三十一日向伊申請要保時，雖在要保書上
    告知事項第五項中有關疾病之詢問內容，並回答勾選是或否，惟於同年二月十一
    日保險單變更申請書中被上訴人勾選其他事項，並以書面告知，該事項為否，經
    查被上訴人於八十六年八月二日於員林蕭弘智婦產科作第一次懷孕產檢時，檢驗
    出係Ｂ型肝炎帶原者，嗣第二次懷孕產檢時檢查結果大致相同，被上訴人於投保
    時未告知，顯然影響伊公司對被上訴人要保之危險評估，又八十九年三月四日被
    上訴人於彰化基督教醫院初診時，主訴症狀頸部腫大約二個月，即約同年一月初
    原已有身體不適之症狀，嗣經確認係甲狀腺癌，對此投保前已罹患之疾病亦未據
    實告知，明顯違反保險法第六十四條之告知義務，業經伊於八十九年五月二十六
    日解除契約，系爭保險契約既已自始失效，被上訴人自不得請求，縱被上訴人得
    以請求，依系爭之美好人生終身健康保險附約保單第二條、新癌症終身健康保險
    附約保單第三條、日額型住院醫療終身保險附約保單第二條約定，皆限於被保險
    人投保後第三十一日所發生之疾病，伊公司始負給付之責，但依彰化基督教醫院
    病歷記錄可知，被上訴人罹患甲狀腺癌，於投保時即已存在，依前開契約條款規
    定，伊亦無需負責云云等語，資為抗辯。
三、查被上訴人主張兩造間訂有前開系爭保險契約，其現罹患甲狀腺癌，於八十九年
    三月二十二日接受甲狀腺根除手術，於三日後出院，上訴人依前開系爭保險契約
　　，應理賠被上訴人八十萬八千五百元等情，已據其提出與所述相符之保險單、診
　　斷書為證，上訴人對此亦不爭執，堪信屬實。
四、按要保人故意隱匿，或因過失遺漏，或為不實之說明，足以變更或減少保險人對
    於危險之估計者，保險人得解除契約；其危險發生後亦同。但要保人證明危險之
    發生未基於其說明或未說明之事實時，不在此限。前項解除契約權，自保險人知
    有解除之原因後，經過一個月不行使而消滅，保險法第六十四條第二、三項定有
    明文。上訴人雖辯稱：被上訴人患有Ｂ型肝炎帶原，於投保時未告知，明顯違反
    保險法第六十四條之告知義務，業經上訴人於八十九年五月二十六日解除契約，
    系爭保險契約已自始失效，被上訴人自不得請求云云；惟被上訴人否認投保時即
    知患有Ｂ型肝炎帶原及罹患甲狀腺癌之事實，上訴人雖舉病歷調查表為證，然稽
    諸該表係上訴人公司職員作成之調查報告，已無具有公信力，況被上訴人患有Ｂ
    型肝炎帶原與其罹患甲狀腺癌間並無因果關係，乃顯而易見之事實，揆諸前揭規
    定，上訴人自不得據以解除保險契約。且上訴人早於八十九年四月十二日即知悉
    ，有其提出之病歷調查表可證，卻遲至同年五月二十六日方以存證信函表達解除
    契約，已逾一個月之除斥期間，依同條第三項規定亦不得解除系爭保險契約。
五、又上訴人復辯稱：縱被上訴人得以請求，依系爭之美好人生終身健康保險附約保
    單第二條、新癌症終身健康保險附約保單第三條、日額型住院醫療終身保險附約
    保單第二條約定，皆限於被保險人投保後第三十一日所發生之疾病，上訴人始負
    給付之責，但依彰化基督教醫院病歷記錄可知，被上訴人罹患甲狀腺癌之事實，
    於投保時即已存在，依上開契約條款規定，上訴人亦無需負責云云。然查，被上
    訴人係於八十九年三月四日至醫院初診，有診斷書在卷可稽，為上訴人所不爭執
    ，據此可知距兩造訂立系爭保險契約之日（八十九年一月三十一日）已逾三十一
    日，上訴人雖抗辯被上訴人自述二個月前即知罹病云云，惟為被上訴人否認，上
　　訴人所憑之病歷調查表僅在就醫時主訴頸部腫大約二個月，經醫師診斷為甲狀腺
　　疾病，而被上訴人既不具專業醫療知識，而在此之前亦未就此症狀就醫僅係在八
　　十九年三月四日就醫時向醫師陳述其身體之狀況而已，未經醫師診斷如何得知？
　　醫師亦經化驗始得確認其真正之病情，自不得因之推斷被上訴人於就醫前二個月
　　即已知悉病情。此有彰化基督教醫院之病歷資料可查，自難遽認事前知悉已有頸
　　部腫大或甲狀腺之疾病，上訴人所辯，不足憑採。
六、另上訴人復辯稱：被上訴人罹患甲狀腺癌之事實，於投保時即已存在，依保險法
    第一百二十七條之規定，上訴人不負給付保險金之責云云，然上訴人既無法證明
    系爭保險契約成立時被上訴人已罹患甲狀腺癌，已如前述，其所辯自不足採，是
    系爭保險契約約定之保險事故既已發生，上訴人自應依約給付保險金。因此，被
    上訴人本於保險契約，請求上訴人給付保險金新台幣捌拾萬捌仟伍佰元，及自民
    國八十九年八月二十五日起至清償日止，按年息百分之五計算之遲延利息為有理
    由，應予准許。原審判命上訴人如數給付，於法核無違誤。上訴意旨指摘原判決
    不當，求予廢棄改判，為無理由。
七、據上論結，本件上訴為無理由，依民事訴訟法第四百四十九條第一項、第七十八
    條，判決如主文。
中　　　華　　　民　　　國　　九十一　　年　　　九　　　月　　 三十　　 日
~B1民事第三庭審判長法　官　陳照德
~B2　　　　　　　　法　官　蔡王金全
~B3　　　　　　　　法　官　陳成泉
右為正本係照原本作成。
不得上訴。
~B　　　　　　　　書記官　劉恒宏
中　　　華　　　民　　　國　　九十一　　年　　　十　　　月　　　一　　　日
　　　　　　　　　　　　　　　　　　　　　　　　　　　　　　　　　　　　Ｂ
